臺灣士林地方法院民事判決
　　                                 111年度簡上字第44號
上  訴  人  盧志明  
訴訟代理人  盧柏匡  
被  上訴人  江謝秀笑
訴訟代理人  林達傑律師
上列當事人間請求排除侵害事件，上訴人對於中華民國110年10
月25日本院士林簡易庭110年度士簡字第397號第一審判決提起上
訴，本院於111年11月3日言詞辯論終結，判決如下：
    主      文
上訴駁回。
第二審訴訟費用由上訴人負擔。
    事實及理由
一、上訴人主張：伊係門牌號碼臺北市○○區○○路0段000巷0弄0號
    3樓房屋（下稱系爭3樓房屋）之所有權人，被上訴人為同棟
    公寓（同址1號、3號，下稱系爭公寓）中門牌號碼同弄1號2
    樓房屋（下稱系爭2樓房屋）之所有權人。被上訴人未經區
    分所有權人同意，將系爭2樓房屋陽台外側女兒牆拆除，增
    設門窗（位置如原判決附圖【下稱附圖】A部分所示），將
    陽台往外推，增加可使用之面積；又封閉原本設計系爭2樓
    房屋之出入口，另拆除系爭公寓2樓樓梯間之原本封閉牆面
    ，新設出入口（位置如附圖B部分所示）。系爭公寓之外牆
    應為全體區分所有權人共有，被上訴人擅自拆除系爭2樓房
    屋陽台外側女兒牆、系爭公寓2樓樓梯間原本封閉牆面，已
    侵害系爭公寓區分所有權人之共有權，並對系爭公寓之建構
    安全造成危害，伊已取得系爭公寓過半數住戶之委託，行使
    本件排除侵害之權利。爰依民法第767條第1項前段、後段、
    第821條但書、適用或類推適用公寓大廈管理條例第8條第1
    項、第3項規定，請求被上訴人應將系爭2樓房屋如附圖所示
    A部分門窗拆除、回復女兒牆原狀，及如附圖所示B部分二樓
    共用牆壁之出入口拆除、回復牆壁原狀，並返還予上訴人及
    全體共有人等語。
二、被上訴人則以下列情詞置辯：㈠伊於民國71年間取得系爭2樓
    房屋所有權後不久，即拆除原本低矮之女兒牆，改為目前現
    有之落地窗及柵欄，另重行施工將原有大門改設如現狀，本
    件應無84年制訂公布之公寓大廈管理條例之適用。㈡系爭2樓
    房屋陽台外側女兒牆及系爭公寓2樓樓梯間牆面並非系爭公
    寓區分所有權人所共有，上訴人主張伊侵害系爭公寓其他區
    分所有權人之共有權，並無理由。㈢上訴人未證明伊拆除系
    爭2樓房屋陽台外側女兒牆、系爭公寓2樓樓梯間牆面之行為
    ，對系爭公寓建構安全確實造成危害，其訴請伊回復原狀，
    即非有理。
三、原審駁回上訴人全部之請求，上訴人不服，提起上訴，並聲
    明：㈠原判決廢棄。㈡被上訴人應將臺北市○○區○○路0段000巷
    0弄0號2樓如附圖所示A部分門窗拆除、回復女兒牆原狀，及
    如附圖所示B部分二樓共用牆壁之出入口拆除、回復牆壁原
    狀，並返還予上訴人及全體共有人。被上訴人則答辯聲明：
    上訴駁回。
四、本院之判斷：
  ㈠上訴人主張系爭2樓房屋陽台外側女兒牆、系爭公寓2樓樓梯
    間原本封閉牆面為系爭公寓全體區分所有權人所共有，依民
    法第767條第1項前段、第821條但書、適用或類推適用公寓
    大廈管理條例第8條第1項、第3項規定，請求被上訴人拆除
    、回復原狀並返還共有人全體，是否有理由？
　　⒈系爭2樓房屋陽台外側女兒牆部分：
      ①按所有權之標的物須具獨立性，數人區分一建築物而各
        有其一部分，必須該被區分之部分在構造上及使用上均
        具有獨立性，始得作為建築物區分所有權之客體成立區
        分所有權，就專有部分以外之建築物部分，即共同部分
        ，其與區分所有部分，在使用目的上有密不可分之關係
        ，不得與區分所有建物分離，而個別成為單獨所有權之
        客體，依修正前民法第799 條前段規定，推定其為各區
        分所有人所共有（最高法院109年度台上字第898號民事
        判決要旨參照）。查系爭公寓係於67年5月29日建築完
        成，有系爭3樓房屋、系爭2樓房屋建物謄本在卷可稽（
        見原審卷第16-20頁），是以，系爭2樓房屋陽台外側女
        兒牆是否為系爭公寓之共同部分，應依修正前民法第79
        9條前段規定推定為全體區分所有權人共有，應以該女
        兒牆之使用目的是否與系爭公寓具密不可分之關係而定
        。
      ②依系爭2樓房屋建物登記謄本記載：「附屬建物用途：陽
        臺。面積15.71平方公尺」（見原審卷第20頁），顯見
        陽台係系爭2樓房屋之附屬建物，為專有部分之一部。
        而參酌系爭2樓房屋建物測量成果圖，陽台係標示於緊
        鄰系爭2樓房屋專有部分之外緣（見原審卷第173頁），
        系爭2樓房屋使用執照內附之「二層平面圖」，亦將陽
        台標示於系爭2樓房屋（即圖面標示A5）「客廳」外緣
        （見原審卷第194頁），可見欲進出該陽台者，僅得自
        系爭2樓房屋外之公共樓梯進入該房屋大門，再通過專
        用部分（客廳）始得抵達，足認被上訴人可排除其他區
        分所有權人專有使用該陽台及其外側女兒牆，該陽台外
        側女兒牆在構造上及使用上均具有獨立性，核屬系爭2
        樓房屋專有部分之範圍。
      ③上訴人雖以建築技術規則建築設計施工編第1條第22款規
        定「外牆：建築物外圍之牆壁」，主張系爭2樓房屋陽
        台外側女兒牆係建築物之基本構造，不論從外觀、構造
        及性質各方面而言，應屬全體區分所有權人所有之共用
        部分云云。然按本法所稱建築物之主要構造，為基礎、
        主要樑柱、承重牆壁、樓地板及屋頂之構造，建築法第
        8條定有明文，核未包含建築物之外牆在內，建築物之
        外牆是否屬主要構造，仍應視其是否為承重牆而定。系
        爭2樓房屋陽台外側女兒牆原僅附連在該陽台外側，並
        未向上接連系爭3樓房屋，有現場勘驗照片可稽（見本
        院卷第136-137頁、第141-142頁），該陽台既為「附屬
        建物」，且該女兒牆之位置在陽台外側，而非連結主建
        物與陽台之牆壁，則該女兒牆是否具承重之功能，仍賴
        上訴人舉證（如鑑定或其他方法）以使本院形成對上訴
        人有利之心證，惟經本院詢問上訴人，其表明不聲請鑑
        定（見本院卷第196-197頁），未能使本院形成確信，
        其主張自非有據。又以系爭2樓房屋陽台外側女兒牆之
        位置及形式以觀（見本院卷第136頁），該女兒牆並未
        包覆圍繞系爭公寓之整體，且除去該女兒牆亦不影響系
        爭公寓足以避風雨之功能，難認該女兒牆與系爭公寓間
        具有不可分割性，兩者間自無密不可分之關係，此由臺
        北市建築管理工程處111年6月28日函覆：「旨揭建築物
        2樓現有落地不銹鋼門位置，似係將原外牆開口外推至
        原陽台女兒牆所在位置並向外延伸使用面積，陽台外推
        及延伸增建部分應認屬違建，受違章建築處理相關規定
        規範，非為外牆變更行為」等語亦可佐之（見本院卷第
        162頁）。故上訴人此部分主張，難認可採。
      ④上訴人又舉公寓大廈管理條例第8條第1項規定為憑，主
        張公寓大廈之外牆面不會是個別區分所有權人之專有部
        分，而是屬於全體區分所有權人之共用部分。惟公寓大
        廈管理條例第8條第1項規定之立法目的係為維護建築物
        之美觀，而建築物整體觀瞻之考量，係隨都市景觀意識
        之覺醒，逐漸形成社會共識，迄84年6月28日訂定公寓
        大廈管理條例，始將外牆面使用限制入法，定為該條例
        第8條第1項。系爭公寓早於67年5月29日即建築完成，
        是就系爭公寓之原始設計而言，自難以是否為維持建物
        外觀所必要，作為判斷該女兒牆性質之標準。遑論系爭
        公寓之現狀，除被上訴人所有系爭2樓房屋外，其餘區
        分所有權人（含上訴人所有系爭3樓房屋）均有利用陽
        台外側女兒牆設置支架搭建各種形式突出陽台外缘之鐵
        窗，並已歷時多年（見本院卷第136、137頁、原審卷第
        137至149頁照片），均足影響系爭公寓整體外觀。上訴
        人此部分之主張，仍屬無據。
      ⑤系爭2樓房屋陽台外側之女兒牆既屬系爭2樓房屋之專有
        部分，已如前述，上訴人主張系爭2樓房屋陽台之女兒
        牆為系爭公寓全體區分所有權人所共有，即無理由，其
        依民法第767條第1項前段、後段、第821條但書、適用
        或類推適用公寓大廈管理條例第8條第1項、第3項規定
        ，請求被上訴人拆除、回復原狀並返還全體共有人，自
        非可採。
　　⒊系爭公寓2樓樓梯間原本封閉牆面部分：
　　　①對照爭系爭2樓房屋使用執照內附之「二層平面圖」及建
        物測量成果圖，可知系爭2樓房屋之權利範圍包含至系
        爭公寓樓梯間之中線（見原審卷第173、197頁），自應
        包含上訴人主張被上訴人違法拆除之系爭公寓2樓樓梯
        間原本封閉牆面。
　　　②上訴人雖主張該牆面屬系爭公寓之外牆，且其厚度26公
        分，通常屬承重牆，不可擅自變更改造，並提出「室內
        裝修100問」書籍內容中問57之解說及牆壁厚度照片為
        憑（見本院卷第274-278、280頁）。惟依建築技術規則
        建築設計施工編第1條第22款規定，所謂外牆，乃建築
        物外圍之牆壁，上訴人所指系爭公寓2樓樓梯間原本封
        閉牆面並非位於系爭公寓外圍之牆壁，自非屬系爭公寓
        之外牆。又依建築技術規則建築設計施工編第1條第25
        款規定，所謂承重牆，指承受本身重量及本身所受地震
        、風力外並承載及傳導其他外壓力及載重之牆壁，核無
        厚度之相關規定，上訴人提出之「室內裝修100問」書
        籍內容，固為該書籍作者之意見，惟無相關法令依據可
        憑，自難遽採。而對究否為承重牆乙節，上訴人表示不
        聲請鑑定，已如前述，其未能舉證使本院形成確信，主
        張自難憑採。
　　　③本件上訴人主張被上訴人拆除之系爭公寓2樓樓梯間原本
        封閉牆面，既屬系爭2樓房屋之權利範圍內，已如前述
        ，上訴人主張該牆面係系爭公寓全體區分所有權人所共
        有，即無理由，其依民法第767條第1項前段、後段、第
        821條但書、適用或類推適用公寓大廈管理條例第8條第
        1項、第3項規定，請求被上訴人拆除、回復原狀並返還
        全體共有人，當非可採。
  ㈡上訴人主張被上訴人拆除系爭2樓房屋陽台外側女兒牆、系爭
    公寓2樓樓梯間原本封閉牆面，對系爭公寓之建構安全造成
    危害，依民法第767條第1項後段規定，請求被上訴人拆除、
    回復原狀並返還共有人全體，是否有理由？
    按所有人對於有妨害其所有權之虞者，得請求防止之，民法
    第767條第1項後段固定有明文。惟按當事人主張有利於己之
    事實者，就其事實有舉證之責任，民事訴訟法第277條前段
    有明文規定。本件上訴人主張被上訴人拆除系爭2樓房屋陽
    台外側女兒牆、系爭公寓2樓樓梯間原本封閉牆面，對系爭
    公寓之建構安全造成危害，有妨害其所有權之虞等語，為被
    上訴人否認，自應由上訴人就此負舉證責任。就此上訴人雖
    指出系爭公寓樓梯間外側牆壁龜裂及樓梯間內側龜裂之痕跡
    （見原審卷第153、155、157頁、本院卷第137、143-145頁
    ），惟系爭公寓為40餘年之老建築，牆壁龜裂之原因多端，
    無由遽認係被上訴人拆除系爭2樓房屋陽台外側女兒牆、系
    爭公寓2樓樓梯間原本封閉牆面所致。又上開牆面究否為承
    重牆，而使被上訴人所為變更造成系爭公寓建構安全之危害
    ，上訴人亦表示不聲請鑑定，已如前述，未能舉證使本院形
    成確信。此外，上訴人雖提出「室內裝修100問」書籍內容
    中問56之解說，然細觀該部分解說所指之「牆壁」，乃「連
    接陽台之外牆」，非「陽台外側之牆面」（見本院卷第284
    頁），故亦無由據以認定被上訴人拆除系爭2樓房屋陽台外
    側女兒牆已對系爭公寓之建構安全造成危害。故上訴人以被
    上訴人所為已對系爭公寓建構安全造成危害為由，依民法第
    767條第1項後段規定，請求被上訴人拆除、回復原狀並返還
    共有人全體，亦不應准許。
五、從而，上訴人依民法第767條第1項前段、後段、第821條但
    書、適用或類推適用公寓大廈管理條例第8條第1項、第3項
    規定，請求被上訴人應將系爭2樓房屋如附圖所示A部分門窗
    拆除、回復女兒牆原狀，及如附圖所示B部分二樓共用牆壁
    之出入口拆除、回復牆壁原狀，並返還予上訴人及全體共有
    人，為無理由，應予駁回。原審為上訴人敗訴之判決，於法
    並無不合，上訴意旨指摘原判決不當，求予廢棄改判，為無
    理由，應駁回其上訴。
六、本件事證已臻明確，兩造其餘攻擊防禦方法及訴訟資料經本
    院審酌後，核與判決結果不生影響，爰不一一論駁，併此敘
    明。
七、據上論結，本件上訴為無理由，爰判決如主文。
中　　華　　民　　國　 111　　年　　11　　月　　24　　日
                  民事第四庭　審判長法　官  許碧惠　
　　　　　　　　　　　　　　　　　　法　官　絲鈺雲
　　　　　　　　　　　　　　　　　　法　官　謝佳純
以上正本係照原本作成。
本件判決不得上訴。
中　　華　　民　　國　　111 　年　　11　　月　　24　　日
                              書 記 官  陳怡文